【裁判字號】    99,勞簡上,20
【裁判日期】    991022
【裁判案由】    給付資遣費
【裁判全文】
臺灣臺中地方法院民事判決            99年度勞簡上字第20號
上  訴  人  歐艾斯公寓大廈管理維護股份有限公司
法定代理人  乙○○
訴訟代理人  張立業律師
複代理人    甲○○
被上訴人    丙○○
訴訟代理人  丁○○
上列當事人間請求給付資遣費等事件，上訴人對於中華民國99年
5月21日本院豐原簡易庭98年度豐勞簡字第21號第一審判決提起
上訴，本院於民國99年10月8日言詞辯論終結，判決如下：
    主      文
原判決除確定部分外廢棄。
上開廢棄部分，被上訴人在第一審之訴及假執行之聲請均駁回。
第一、二審訴訟費用（確定部分除外）由被上訴人負擔。
    事實及理由
壹、被上訴人起訴主張：
一、被上訴人自民國91年1月間起，受僱於上訴人公司擔任清潔
    工，並依公司規定調動派駐清潔工作。嗣於98年6月23日，
    被上訴人在台中縣豐原市太平洋百貨公司上晚班時，上訴人
    公司股長彭文政因被上訴人與其主管黃煜禎間之口角問題，
    告知被上訴人「倘不自動離職，就要記3大過免職」等語解
    僱被上訴人，並拿離職申請書予被上訴人，請被上訴人辦理
    離職手續。當日晚上，上訴人公司即將被上訴人之排班表取
    下，被上訴人向彭文政質詢排班表乙事，詎彭文政告知被上
    訴人明天即98年6月24日不用來上班等詞，片面終止與被上
    訴人間之勞動契約。被上訴人為爭取合理權利，乃於98年6
    月24日向台中市政府勞工局勞資關係協會申請勞資爭議協調
    ，並以上訴人有違反勞動基準法第14條第1項第6款之規定，
    對上訴人為終止勞動契約之意思表示，請求上訴人給付自91
    年1月3日起至98年6月23日止之資遣費新台幣（下同）125,2
    24元及1個月預告工資22,768元，總計上訴人應給付被上訴
    人147,992元。
二、上訴後補稱：
    依工作規則第42條引言部分，可知係強調在大前提之下無論
    是一般人員與現場人員均須與員工協商調整排休，上訴人僅
    依其中一段上訴，顯然係斷章取義。再者，上訴人員工即被
    上訴人主管彭文政取下被上訴人98年6月23日之後的排休表
    ，並拿離職申請書，要被上訴人填寫，且未與被上訴人協商
    排休，顯然剝奪被上訴人依工作規則到勤之權利，上訴人違
    反雙方間所定之勞動契約。況被上訴人提出台中縣政府98年
    9 月21日府勞資字第0980291405號函所附被上訴人於98年6
    月24日之「勞工請求協調勞資糾紛申請書」記載，說明被上
    訴人於98年6月23日即被迫離職且未被告知有任何排休，進
    而證明上訴人主張被上訴人98年6月24日休假乃狡辯之詞，
    且上訴人公司解雇員工除非主管級需董事長決定，否則大多
    數係股長叫員工不用來就不用來。從而，原審認事用法並無
    違誤，上訴人之上訴實無理由等語，資為抗辯。
貳、上訴人則以：
一、被上訴人於98年6月22日8時30分許，向另一名工作人員以言
    語中傷幹部，即該幹部如何對其管教不當云云，經上訴人公
    司輔導員黃煜禎巡查時發現上情，並制止其言行。被上訴人
    竟反而對黃煜禎說：「如果我沒了工作，也會讓幹部不好過
    」等語。嗣黃煜禎向上訴人公司股長彭文政報告此事，經股
    長勸戒被上訴人後，被上訴人仍不知悔改，毫無悔意，於當
    日11時許，繼續向另一名員工批評幹部。翌日，彭文政以不
    服管教及辱罵幹部為由，約談被上訴人並告知其已違反工作
    規則第68條第14款、第69條第10款，依第67條第15款規定，
    可能有遭免職之虞，為讓被上訴人有繼續工作之機會，詢問
    其他駐點是否有缺額，如果有適合之缺額，便調動被上訴人
    職務，嗣經詢問後得知嘉義慈濟醫院大林分院有職缺，上訴
    人公司課長吳建男乃於98年6月24日電話通知被上訴人調職
    事宜，然被上訴人卻於98年6月25日起連續無故曠職3日，上
    訴人始依工作規則第67條第5款之規定，將被上訴人予以免
    職。又依上訴人公司之工作規則，免職須公司法定代理人始
    有權利，並於決定後以書面通知或公告，上訴人公司為避免
    工作不愉快，遂通知被上訴人24日休假1日，並無免職之意
    思。故而，被上訴人係因於98年6月25日起連續曠職3日，上
    訴人乃依工作規則第67條第5款規定，將被上訴人予以免職
    ，並無被上訴人於原審主張非法解僱情事發生。況被上訴人
    僅口頭稱遭上訴人公司非法解雇，並無提出上訴人公司相關
    解雇之人事命令，以資佐證，足見其所述，並非事實。
二、上訴後補稱：
（一）上訴人公司依工作規則第42條前段規定，與員工協商全年
      休假日平均分配至各月，並載明於工作規則第42條有關現
      場人員部分，惟每月實際休假時間亦規定由主管依業務需
      要與人力狀況排定調整。依此工作規則，被上訴人6月份
      應可休假6天，而被上訴人98年6月份出勤打卡單所載，被
      上訴人98年6月1日至23日間僅休假5日，故上訴人之員工
      彭文政即被上訴人主管為避免工作衝突擴大，乃依職權排
      定被上訴人於98年6月24日休假，且被上訴人當月份休假
      天數亦未超過工作規則所載之6天，顯見上訴人並未剝奪
      被上訴人依工作規則到勤之權利。故上訴人並未違反雙方
      間所定之勞動契約。
（二）被上訴人於事發後至原審訴訟期間，均以遭上訴人「非法
      解雇」為由，請求上訴人給付資遣費，惟被上訴人從無任
      何終止契約之意思表示，與勞動基準法第14條第1項第6款
      規定不符。縱原審認定被上訴人於99年4月6日之民事陳述
      意見狀中以勞動基準法第14條第1項第6款為請求權基礎，
      而認被上訴人有終止勞動契約之意思表示，然已逾勞動基
      準法第14條第2項規定30日之除斥期間。因此，原審以被
      上訴人得以勞動基準法第14條第1項第6款為請求權基礎請
      求資遣費，實有認事用法之違誤。綜觀原審全部卷證資料
      ，被上訴人均主張遭上訴人非法解雇，並未主張上訴人未
      依工作規則第42條與被上訴人協商排休一事係違反勞動契
      約，然原審竟以之為裁判基礎，依民事訴訟法第388條規
      定，應屬違法之判決。況被上訴人既未於第一審提出上情
      作為攻擊防禦方法，依民事訴訟法第477條第1項規定，被
      上訴人自亦不得以之為第二審之攻擊防禦方法等語。
、本件原審對於被上訴人之請求，判決上訴人應給付被上訴人
    125,224元，及自98年9月8日起至清償日止，按年息5％計算
    之利息，並依職權宣告假執行，駁回被上訴人其餘之訴。被
    上訴人就其敗訴部分未聲明不服，該部分已告確定。上訴人
    則對其敗訴部分提起上訴，聲明廢棄原判決對其不利之部分
    ，上開廢棄部分駁回被上訴人在第一審之訴。被上訴人則聲
    明駁回上訴。
肆、本院之判斷
一、被上訴人主張：被上訴人自91年1月間起，受僱於上訴人公
    司擔任清潔工，並依公司規定調動派駐從事清潔工作，嗣於
    98年6月23日，被上訴人在台中縣豐原市太平洋百貨公司上
    晚班時，上訴人公司股長彭文政因被上訴人與其主管黃煜禎
    間之口角問題，向被上訴人表示：其有2條路可走，一為記3
    大過免職，另一係自行辭職，且拿離職申請書予被上訴人，
    並取下被上訴人98年6月23日以後之排班表，被上訴人為爭
    取合理權利，乃於98年6月24日向台中市政府勞工局勞資關
    係協會申請勞資爭議協調，請求上訴人給付資遣費等情，業
    據被上訴人提出勞工請求協調勞資糾紛申請書、台中縣勞資
    關係協會處理勞資爭議協調會議紀錄影本各1份、勞工保險
    被保險人投保資料表及98年6月份出勤打卡單等為證，並為
    上訴人所不爭執，堪信被上訴人此部分主張屬實。惟被上訴
    人主張：98年6月23日上訴人公司股長彭文政取下被上訴人
    之排班表時，告知被上訴人明天即98年6月24日不用來上班
    等詞，係非法解僱被上訴人等語，則為上訴人所否認，上訴
    人並以前揭情詞置辯。兩造主要爭執在於：上訴人公司股長
    彭文政於98年6月23日所為，有無解僱被上訴人之意思？彭
    文政究有無權限將被上訴人解僱？倘無，則彭文政取下被上
    訴人之排班表，有無拒絕被上訴人上班之行為？倘彭文政有
    拒絕被上訴人上班等違反勞動契約及勞工法令之情事，被上
    訴人有無據此向上訴人為終止勞動契約之意思表示？
二、經查：
（一）本件相關證人之證述如下：
      1.證人張劉瑞鳳於原審到庭證稱：「（98年6月22日原告
        〈即被上訴人，下同〉打掃三樓，你是打掃四樓，你們
        碰面的時候有談論何事？）碰到的時候，有打招呼，因
        為沒有每天見面，大家會講現在狀況如何，原告有表示
        說有人囉嗦，抱怨她做的不好，幾天前毛巾忘了收起來
        ，可能是黃煜禎唸她，但是否是黃煜禎唸她我不清楚。
        她在抱怨的時候，班長黃煜禎剛好有過來，原告有跟班
        長黃煜禎談話，但是我當時就沒有在場了。」（見原審
        卷第91頁）。
      2.證人黃煜禎於原審到庭證稱：「（你是擔任班長，負責
        什麼工作？）我是班長，同事上班都是我在排班及分配
        工作項目，監督一些清潔項目。」、「（在公司做多久
        了，在這個據點做多久？）我一直在這個據點做了十七
        年多，沒有去別的據點。」、「（98年6月20日原告有
        無因為抹布問題，你來糾正原告？）有，另外壹個同事
        向我反應，昨天晚上的晚班收碗是何人做的，我告訴他
        是原告做的，我的同事說毛巾少了一條，而且毛巾也沒
        有泡漂白水，只有把毛巾放在餐車上面。之後我就問原
        告，為何毛巾沒有泡漂白水，原告說忘記了，我告訴原
        告為何時常忘東忘西。」、「（98年6月22日原告與證
        人張劉瑞鳳當時在三、四樓梯間交談的時候，當時係在
        何處？）當時我在四樓工作。」、「（你當時有聽到什
        麼事情？）因為同事間上下樓碰面都會打招呼，但是當
        時我是四樓工作，同事間打招呼是無妨的，但是為何講
        這麼久，剛開始比較小聲，最後比較大聲，我有走過去
        ，原告聽到我的腳步聲，就下去三樓，我到樓梯間有說
        為何講這麼久，原告就走了，我就走了，後來我在四樓
        工作，原告擦三樓手扶梯玻璃的時候，我們相會的時候
        ，原告有說當幹部，不用那麼囂張，她說她來一年多，
        我都時常找她的麻煩，我有回答她說，如果妳的工作做
        的好，我根本不會找她的麻煩，因為其他的同事經常向
        我反應，原告時常忘東忘西，我才會去問原告。當天下
        午原告到洗碗間來上班的時候，洗碗間的同事向我反應
        ，他當天在洗碗間有聽到原告說『如果我沒有做了，也
        不會讓他（指班長）好過』，我聽到這句話之後，我有
        去問方瓊珠是否有這回事情，方瓊珠說事情不用再提了
        。事後我有把事情報告股長。」（見原審卷第92、93
        頁）。
      3.證人即上訴人公司股長彭文政於原審到庭證稱：「（98
        年6月23日晚上，什麼原因把原告叫到辦公室，你告訴
        她那些事情？）…在98年6月20日左右，因為工作勤務
        沒有做好，黃煜禎班長告訴她要改正，但是原告態度不
        好，而且在98年6月22日早上原告在清潔三樓樓面時，
        黃班長當時也在三樓拖地，是在不同地方工作，這時原
        告跑到三樓與四樓中間，告訴另外一個清潔員張劉瑞鳳
        ，說黃班長一直找她麻煩，如果有一天她不在這裡工作
        的話，也不會讓黃班長在這邊那麼好過，三樓黃班長聽
        到這個聲音，請原告回到自己的位置工作，後來原告跑
        到黃班長工作的地方說我如果沒有做，你也不會太好過
        ，向黃班長挑釁，我在98年6月22日晚上11時的時候才
        知道這件事情，我有告訴原告，是什麼原因對黃班長態
        度不好，他就說工作問題產生摩擦。我當時有告訴她依
        照這樣的情形已經符合工作規則第67條第3款，可以免
        職，我當時考量與原告共事多年，想說先記大過再調到
        別的單位去，當時考慮調到潭子慈濟醫院，但是原告說
        不要，事後我有再去問潭子慈濟醫院這邊的課長說原告
        要過來這邊，但是他不願意。98年6月23日我拿工作規
        則給原告看，妳的情形已經達到免職的程度，我當時就
        告訴原告，如果不要那麼難看的話，就自己考慮看看。
        」、「（當時有無告訴原告說要調到潭子或是大林？）
        沒有，調到潭子這邊我是在98年6月22日跟他講的，98
        年6月24日我沒有排班是請原告暫時休假1天。」等情（
        見原審卷第83、84頁）。
      4.證人吳建男於原審到庭證稱：「（98年6月24日為何會
        打電話請原告到大林工作？）98年6月24日股長彭文政
        有寫壹份簡單書面報告給我，描述原告口氣上有與幹部
        衝突，原告的情節如上述證人彭文政先生所述，我認為
        應該可以免職，彭文政看在多年工作的份上，希望記大
        過調職，我認為這樣的考慮比較好，我當時就向大林那
        邊確認有沒有缺，大林那邊的副理說可以，依照我的權
        責，這樣做對原告比較好，所以我有通知原告，若是要
        去就要隔天報到，原告說她不要做了，也不去了。」（
        見原審卷第84頁）。
（二）被上訴人對於證人黃煜禎前揭證述，除否認有於洗碗間對
      證人黃煜禎說過：「如果我沒有做，也不會讓他好過」之
      語外，其餘部分表明不爭執（見原審卷第93頁）。被上訴
      人於原審並陳明：「…股長彭文政在98年6月22日有詢問
      我願不願意調至潭子慈濟醫院這邊工作，當時我回覆我沒
      有這個意願…98年6月24日晚上六點課長吳建男就打電話
      給我，叫我去嘉義大林慈濟工作，我說不可能，他說他已
      經通知我了，要去不去隨便你，後來我也沒有去大林上班
      。」等語（見原審卷第82頁）。是綜合證人張劉瑞鳳、黃
      煜禎、彭文政、吳建男前揭證述及被上訴人前揭陳述，堪
      認被上訴人於98年6月20日確有因為工作勤務未做好，經
      證人黃煜禎告知需改善，但被上訴人態度並不友善，證人
      黃煜禎事後曾將其情形報告證人彭文政，證人彭文政則曾
      提書面報告予證人吳建男，證人彭文政據此認為被上訴人
      有違反上訴人公司工作規則之情事，於98年6月22日詢問
      被上訴人是否願意調到潭子慈濟醫院工作，經被上訴人拒
      絕後，彭文政乃於98年6月23日向被上訴人表示：其有2條
      路可走，一為記3大過免職，另一係自行辭職，且拿離職
      申請書予被上訴人，並取下被上訴人98年6月23日以後之
      排班表，證人吳建男則於98年6月24日以電話通知被上訴
      人至嘉義大林慈濟醫院工作。
（三）依上訴人公司之工作規則第74條獎懲作業之規定：「員工
      獎懲由主管於1週內填寫電子表單中之人事獎懲通知單會
      簽人力資源部後再依獎懲核決權限表（表7-3）（依違反
      情節為準，而非依核定之獎懲）核決。如違反情節在降等
      或免職者，應會簽人事評議小組過半數同意後呈報核定。
      …」，再依表7-3之獎懲核決權限表，有關降等、免職（
      解僱）之核決者，均為公司執行長，有上訴人提出之工作
      規則1份在卷可憑（見原審卷第47頁正反面）。依此規定
      ，上訴人公司股長或課長似無權限逕對被上訴人為免職之
      處分。況證人彭文政於98年6月23日既向被上訴人表示：
      其有2條路可走，一為記3大過免職，另一係自行辭職，且
      拿離職申請書予被上訴人。被上訴人既未遭上訴人公司記
      三大過免職，彭文政復交付自動離職申請書予被上訴人，
      證人吳建男再於98年6月24日以電話通知被上訴人至嘉義
      大林慈濟醫院工作，衡情上訴人公司自未解僱被上訴人。
      至於被上訴人於98年6月24日向台中縣政府申請勞資協調
      ，就勞資糾紛簡要內容或經過記載：現場工作糾紛，被迫
      離職等語，固有被上訴人提出之之台中縣政府98年9月21
      日府勞資字第0980291405號函文暨所附之「勞工請求協調
      勞資糾紛申請書」為證（見原審卷第62、63頁），惟上訴
      人於98年6月23日並未解僱被上訴人，已如前述。且兩造
      嗣於98年7月9日勞資爭議協調時，上訴人公司亦表明：公
      司並未解僱勞方，不可能給付資遣費等語，此有被上訴人
      提出之台中縣勞資關係協會處理勞資爭議協調會議紀錄在
      卷可憑（見本院98年度中勞簡字第113號卷第3頁），益徵
      上訴人在此之前並未解僱被上訴人。
（四）關於證人彭文政於98年6月23日取下被上訴人排班表之行
      為涵意，證人彭文政證稱：98年6月24日未排班係請被上
      訴人暫時休假1天等語。參酌證人彭文政因被上訴人與證
      人黃煜禎糾紛一事，已先於前一日即98年6月22日詢問被
      上訴人是否願調至潭子慈濟醫院工作，且被上訴人陳稱：
      依照伊在上訴人公司工作的情形，股長就可以解僱員工等
      語（見本院卷第32頁反面），果爾，證人彭文政既能解僱
      被上訴人，則其依職權使被上訴人於98年6月24日排休一
      日，應屬合理。況依前揭證人吳建男之證述：其認為被上
      訴人之情形應該可以免職，係彭文政看在被上訴人在上訴
      人公司多年工作的份上，希望將被上訴人記大過調職即可
      等情，足見證人彭文政對於被上訴人仍顧念同事情誼，並
      未主張解僱被上訴人。而證人吳建男確旋於98年6月24日
      即以電話通知被上訴人至嘉義大林慈濟醫院工作，已如前
      述，足認證人彭文政證述98年6月24日未幫被上訴人排班
      ，係請被上訴人暫時休假1天，應可採信。是縱證人彭文
      政於98年6月23日將被上訴人之排班表取下時有告知被上
      訴人：明天即98年6月24日不用來上班等詞，核係請被上
      訴人暫時休假1天，尚難認係拒絕被上訴人自98年6月24日
      以後至上訴人公司工作，而有剝奪被上訴人依工作規則到
      勤之權利，並因此違反上訴人公司之工作規則及勞動契約
      。
三、按雇主依勞動基準法第11條或第13條但書規定終止勞動契約
    者，應依同法第17條之規定，發給勞工資遣費，勞動基準法
    第17條定有明文。又勞工依同法第14條第1項之規定不經預
    告終止其與雇主間之勞動契約者，依同法條第4項之規定，
    雇主亦應依同法第17條之規定發給勞工資遣費。同法第18條
    則規定勞工不得請求預告期間工資及資遣費之情形。足見關
    於資遣費發給原因，現行勞動基準法係採「法定事由制」，
    亦即以雇主、勞工依前揭法條所定之事由終止勞動契約時，
    勞工始能依各該規定請求雇主給付資遣費。因此，若非因前
    揭事由而終止勞動契約，自不得依前揭規定請求雇主給付資
    遣費。經查：
（一）本件被上訴人起訴主張：上訴人非法解僱被上訴人，請求
      給付預告工資及資遣費等語。惟上訴人公司於98年6月23
      日並未解僱被上訴人，已如前述。縱上訴人於98年6月23
      日有非法解僱即非法終止其與被上訴人間之勞動契約之情
      事，依被上訴人之主張，其終止既不合法，兩造間之勞動
      契約仍然存在，被上訴人據此請求上訴人給付預告工資及
      資遣費，於法無據，並無理由。
（二）上訴人並無剝奪被上訴人依工作規則到勤，因而違反工作
      規則及勞動契約之情事，亦如前述。且縱有此情事，被上
      訴人認上訴人違反勞動契約或勞工法令，致有損害被上訴
      人權益，被上訴人得依勞動基準法第14條第1項第6款及第
      2項之規定，不經預告終止兩造間之勞動契約，但依同法
      條第2項之規定，應自知悉其情形之日起，30日內為之。
      被上訴人雖主張：其申請調解時就已經有終止契約表示云
      云。惟按所謂終止契約，係指當事人之一方，行使其本於
      法律或契約所定之終止權，使契約歸於消滅之一方的意思
      表示而言。依民法第263條準用第258條規定，契約終止權
      之行使，應向他方當事人以意思表示為之。又所謂調解、
      起訴，均有催告通知終止契約之效力，係指調解聲請書或
      起訴書有催告或終止契約之意思表示者，於調解聲請書或
      起訴書之繕本送達對方時，有催告或止約之效力而言，並
      非謂調解或起訴當然有催告或止約效力（最高法院56年台
      上字第2009號判例參照）。本件依被上訴人提出之勞工請
      求協調勞資糾紛申請書及台中縣勞資關係協會處理勞資爭
      議協調會議紀錄之記載，被上訴人於98年6月24日向台中
      縣政府申請勞資協調，關於請求協助解決事項係勾選資遣
      費及非自願離職證明書；就勞資糾紛簡要內容或經過則記
      載：現場工作糾紛，被迫離職等語，並無隻字片語表明對
      上訴人公司為終止勞動契約之意思。兩造嗣於98年7月9日
      勞資爭議協調時，被上訴人表明：因工作糾紛，被迫離職
      ，今請資方給付資遣費及開立非自願離職證明書等語，亦
      無隻字片語表明對上訴人公司為終止勞動契約之意思，難
      認被上訴人於申請調解時即已有終止契約之意思表示，被
      上訴人此部分主張，並非可採。再者，縱認被上訴人於99
      年4月6日在原審提出之民事陳述意見狀中主張：「被告公
      司違反勞動基準法第14條第1項第6款『雇主違反勞動契約
      或勞工法令，致有損害勞工權益之虞者』之規定，依法請
      求資遣費。」等語，有終止勞動契約之意思表示，然自98
      年6月24日起，亦已逾勞動基準法第14條第2項規定30日之
      除斥期間。
四、綜上所述，本件被上訴人請求上訴人給付資遣費，核與勞動
    基準法第17條、第14條第4項等得請求給付資遣費之情形不
    符。從而，被上訴人請求上訴人給付資遣費，為無理由，不
    應准許。原審就此為上訴人敗訴之判決，尚有未洽，上訴意
    旨指摘原判決此部分不當，聲明廢棄改判，核屬正當，應由
    本院將原判決此部分廢棄，改判如主文第二項所示。
五、本件事證已臻明確，兩造其餘攻擊防禦方法，核與判決結果
    不生影響，爰不逐一論述。又原審曾於99年1月12日詢問被
    上訴人：「現在主張被告23日免職，是請求給付資遣費嗎？
    還是24日調職不合法？」。被上訴人陳明：「我們主張被告
    23 日就將原告免職。」等語（見原審卷第107頁）。是本件
    上訴人對被上訴人所為之調職是否合法，被上訴人自98年6
    月24日起未至上訴人公司指定之地點工作，是否無正當理由
    曠工，均不在本院審理範圍，併予敘明。
伍、結論：本件上訴為有理由，依民事訴訟法第436條之1第3項
    、第450條、第78條，判決如主文。
中    華    民    國    99    年    10    月    22    日
                  民事第三庭  審判長法  官  許秀芬
                                    法  官  曹宗鼎
                                    法  官  黃渙文
以上正本係照原本作成
不得上訴。
中    華    民    國    99    年    10    月    22    日
                                     書記官  賴亮蓉

司法院資訊處製作；財團法人民間司法改革基金會備份。
